【裁判字號】    88,上更(一),163
【裁判日期】    891011
【裁判案由】    偽造有價證券等
【裁判全文】
臺灣高等法院臺中分院刑事判決            八十八年度上更(一)字第一六三號
    上  訴  人  臺灣彰化地方法院檢察署檢察官
    上  訴  人
    即  被  告  午○○
    選任辯護人  陳世煌
                何志揚
    上  訴  人
    即  被  告  子○○
    選任辯護人  李兆祥
    上  訴  人
    即  被  告  癸○○
    選任辯護人  李東炫
右上訴人因被告等偽造有價證券等案件，不服臺灣彰化地方法院中華民國八十五年八
月二十日第一審判決（八十四年度訴字第九四六號，起訴案號：臺灣彰化地方法院檢
察署八十四年度偵字第五四三九、六一八七、六一八八號），提起上訴，判決後，經
最高法院發回更審，本院判決如左：
    主      文
原判決關於午○○、子○○偽造有價證券及定執行刑部分，暨癸○○部分均撤銷。
午○○共同連續意圖供行使之用，而偽造有價證券，處有期徒刑捌年，附表壹、肆之
物均沒收。
子○○共同連續意圖供行使之用，而偽造有價證券，處有期徒刑陸年。附表壹之物沒
收。
癸○○共同連續為他人處理事務，意圖為第三人不法之利益，而為違背其任務之行為
，致生損害於本人之財產，處有期徒刑壹年，緩刑伍年。
    事      實
一、緣午○○、賴志騰分別係彰化市○○路五三二號彰化市第四信用合作社（下稱彰
    化四信）總經理及監事主席，於民國（下同）七十七年九月間，渠二人與子○○
    、理事謝振興、該社芬園分社經理林永河及彰化四信員工、親友等人集資新臺幣
    （下同）二億元，在彰化四信同址五、六、七樓成立日豐證券股份有限公司（下
    稱日豐證券），並於同年九月十二日正式營業，由賴志騰擔任董事長負責人事、
    公關（初由周文勇擔任董事長，為名義負責人，七十八年間周文勇去逝後由賴志
    騰接任，七十九年九月間因法令限制，名義上改由賴妻賴施翠卿擔任），子○○
    任總經理負責營業，午○○負責財務，賴達五（賴志騰之子）擔任管理部經理，
    葉江興（午○○之子）擔任財務部經理共同經營。日豐證券成立之初，曾由彰化
    四信配合股票融資，嗣遭財政部查緝禁止。七十八年六月間，午○○、賴志騰、
    子○○為吸納客戶、提高營運利益，在彰化四信監事主席（即賴志騰）辦公室決
    議從事丙種墊款業務，責令由營業員李淑君、戊○○（自七十八年十一月起接任
    ）負責該項業務。旋由午○○、子○○、賴志騰多次向酉○○借款，並簽發吳銘
    松在彰化四信甲存帳號四五八八（後改為四五八八－九）帳戶支票，由渠三人背
    書擔保後，交酉○○作為借款憑據，迄七十九年八月廿八日止，以此方式合計貸
    得二億九千六百三十一萬元充作丙種墊款資金，此外復由午○○、吳森楷、戊○
    ○等向金主柯美綢、林陳月汝、葉麟政、周林梅子、謝忠擇、白美珠、林鑫等人
    借貸，由日豐證券簽發其設於彰化四信第二七九七九帳戶取款條，或吳銘松、吳
    銘輝（二人均子○○之外甥）之支票作為取償憑據，並付每萬元四至五元之日息
    予金主，取得之資金則由戊○○統籌交付日豐證券各營業組，轉入需求墊款客戶
    之帳戶或存入吳仁傑在彰化四信之帳號00000000─三乙存帳戶備用。日
    豐證券客戶每日欲請求融資金額由營業員丙○○、甲○○、粘淑蕙、卯○○、申
    ○○、乙○○、壬○○、辛○○、丑○○、戌○○、巳○○、丁○○（以上營業
    員及李淑君已由臺灣彰化地方法院檢察署檢察官為職權不起訴處分）辰○○（代
    子○○統計額度）、張育朗填寫「庫存表」，經子○○或葉江興簽准後，由戊○
    ○彙總統計總金額，並經午○○同意後，再按庫存表所載金額撥入客戶之帳戶，
    惟客戶如急需小額融資則向會計辰○○調借。另融資客戶則需填具融資同額之印
    鑑取款條交戊○○保管，復由戊○○配合彰化四信日豐收付處職員庚○○、陳淑
    華（以上二人已由臺灣彰化地方法院檢察署檢察官為職權不起訴處分）控管融資
    客戶之帳戶，並向客戶收取每萬元六至七元之日息（午○○、子○○上開違反證
    券交易法部分，已判決確定）。
二、迄七十八年底，日豐證券向民間金主貸借款項無法因應大戶客戶融資額度及客戶
    積欠墊款之虧損，午○○、子○○竟基於共同犯罪之概括犯意，意圖不法之利益
    ，由子○○提供其平日買賣股票之不知情人頭王燈傳（子○○之姊夫）供午○○
    在彰化四信辦理違法貸款。自同年十一月十六日起，午○○、子○○指示戊○○
    向代子○○保管印章並不知情之辰○○取得王燈傳之印章，並由午○○連續指示
    戊○○盜蓋該印章以偽填王燈傳名義之借款申請書，及意圖供行使之用而偽造王
    燈傳名義之本票，持向彰化四信放款科申辦貸款（貸款額度視當日墊額客戶資金
    需求及付金主利息額度決定），歷任放款科長己○○、柯慶桐及承辦員梁秀珍、
    曾美紅均明知該項貸款無存單質押或任何擔保，因午○○表示會全數負責，並懾
    於午○○為彰化四信總經理，不配合辦理者，則恐遭調職或解職之處分，即同意
    核貸款項，所取得貸款悉數由戊○○撥入丙種墊款人頭帳戶供客戶融資買賣股票
    。其間子○○、午○○、葉江興、賴達五、張育朗等人係證券商之業務人員，均
    透過人頭戶從事股票買賣並請求墊款融資，致上開違法冒貸款項持續擴大，至八
    十一年十月廿九日止，合計冒貸金額八十八億二千七百七十二萬元，雖經客戶賣
    出股票由日豐證券取償並陸續清償上開違法款項，迄八十四年七月廿八日止，仍
    有五十六筆冒貸，合計二十二億四千萬元未清償。午○○為彰化四信總經理受彰
    化四信委任處理事務，與子○○以上開違規方式違背任務貸放款，致生損害於彰
    化四信之財產及王燈傳。
三、午○○為支應金主臨時抽回資金，仍基於同一背信之概括犯意，與歷任出納科長
    己○○、梁文良、楊奕南、癸○○、賴二豐共同違背任務犯意，先於七十八年間
    ，由午○○填製金額六百萬元、九百萬元之員工取款條（未填載日期，日期不詳
    ）各一張，向出納科長己○○挪用現金，作為償還民間金主債務之用，嗣因無法
    巧立任何目名入帳，為掩飾上開金額之虧空，乃由己○○於依其業務登載作成之
    每日製作之彰化四信庫存現金明細表，在其上虛增上開款項以使帳目平衡，及彰
    化四信理監會每半年總監察時，則由戊○○由日豐證券撥付二千五百萬元現金，
    應付監事會查帳；自七十八年十月間起，上開二紙取款條陸續移交新任出納科長
    梁文良、楊奕南、癸○○、賴二豐，前任出納科長告知接任出納科長，該二張取
    款條金額為午○○挪用，並經午○○指示按照前任辦理，渠等亦以上述方法，連
    續登載不實之庫存現金明細表，並聯絡戊○○撥款應付金融檢查，均足生損害於
    彰化四信。八十二年十月四日，午○○復填製金額一千萬元之員工取款條，交由
    戊○○向該彰化四信出納科長癸○○挪用同額現金，並經午○○指示償還民間金
    主之債務，並由癸○○告知接任之賴二豐，該三張取款條為午○○挪用，彼等基
    於概括犯意，連續違背任務按前開方法使午○○挪用現金，每日虛增該三筆款項
    為不實登載於業務作成之庫存現金明細表上，亦足生損害於彰化四信之財產。
四、上開冒貸款項及民間金主借款，分別流向子○○、謝振興等大戶，支用前述日豐
    證券各種( 含民間金主未清償金額四億七千零三十萬元 )融資充為其個人買賣股
    票款項，迄八十四年七月廿八日止，子○○積欠融資金額達十三億六千六百五十
    九萬八千元，謝振興積欠二億五千七百一十萬九千八百三十二元，葉江興二億四
    千八百七十三萬三千元，林永河一億八千八百十五萬九千元，賴達五一億四千八
    百四十九萬元，黃秀吉五千四百二十九萬元，午○○二千七百四十一萬元，張育
    朗三千五百三十二萬元。自八十三年十二月間起，日豐證券無法支付彰化四信之
    利息，自八十四年六月下旬起，無法支應民間金主利息，引發彰化四信擠兌風潮
    及金主索回貸款。
五、午○○為籌得資金從事個人股票買賣，單獨基於前述同一違背任務之概括犯意，
    於七十八年一月九日意圖供行使之用，冒用渠女未○○名義及盜用其印章，偽填
    借款申請書及五千萬元本票，並利用不知情之當時彰化四信職員阮淑芳幫忙書寫
    本票發票人的姓名及住址，持向當時擔任彰化四信放款科長戊○○辦理放款，與
    戊○○共同違背該社規定之放款程序，而貸與五千萬元，足生損害於彰化四信之
    財產及未○○。
六、案經戊○○向法務部調查局中部機動小組自首及該局彰化調查站扣押附表一、二
    、三、四所示之物品移送臺灣彰化地方法院檢察署檢察官及同署檢察官自動檢舉
    偵查起訴。
    理      由
一、訊據上訴人即被告（以下簡稱被告）午○○、子○○均矢口否認有偽造有價證券
    犯行，被告癸○○矢口否認有背信罪之犯行。被告午○○辯稱：伊與子○○決議
    日豐公司從事丙種墊款買賣股票，因向民間借款之資金不足，而商議向彰化四信
    借款，伊向子○○說明辦理貸款須準備之資料及須具有社員身分才可能辦理借款
    ，至於子○○要找那位社員辦理貸款，子○○稱由其負責。之後子○○將其姐夫
    王燈傳之印章交予辰○○保管，並指示戊○○可向辰○○拿王燈傳印章辦理貸款
    ，縱子○○否認，但衡情應係子○○、王燈傳為恐負鉅額票據民事責任，而故為
    歪曲事實之詞，縱或子○○未徵得王燈傳之同意，亦非伊所知悉，實不能令伊負
    此項偽造有價證券罪責。又未○○在彰化四信之六九三號活期儲蓄存款帳戶，係
    其自己開戶供伊使用，未○○並同意以該帳戶借款，所以將其印章存摺交伊保管
    ，並概括授權伊就該帳戶金錢出入便宜使用，故伊以未○○名義簽發本票借款，
    係在其授權範圍內，亦不應成立偽造有價證券罪云云。被告子○○辯稱：王燈傳
    之印章是伊寄在辰○○處以辦理買賣股票交割用，並非提供給午○○冒貸用，以
    王燈傳之印章借款完全是午○○指使知情之戊○○所為，辰○○以為戊○○是要
    拿去蓋買股票成交單，故每次借款伊均不知情云云。被告癸○○辯稱：午○○借
    用一千萬元之過程實為午○○先開具取款條及開具合支一千二百零四萬八千元支
    票，由承辦員庚○○開具現金收入傳票，但午○○僅交付二百餘萬元現金，不足
    一千萬元，庚○○填具現金收入傳票已然不實，當日對帳電腦即出現櫃員保管庫
    存欄，○一五○號櫃員（按即庚○○）保管一千零一萬五千一百十元之庫存，此
    一記載係因現金收入傳票已由櫃員鍵入電腦造成之必然結果，並非渠虛列造成，
    現金一千萬元並非自渠所管現金庫存提領，渠未參與亦不知情，亦無許由午○○
    借用一千萬元現金之情，渠並無背信、偽造文書之罪責云云。
二、右開犯罪事實，業據戊○○於調查站訊問、偵查、原審及本院審理時供述屬實，
    並經證人蔡文彬、未○○之夫姬鳳岐於調查站證述綦詳（見調查站八十四年八月
    一日、五日調查筆錄），且查：
  (一)被告子○○如何提供不知情之人頭「王燈傳」供被告午○○在彰化四信辦理違法
    貸款，業據被告午○○於調查站訊問、偵查及原審審理時已供承：渠與子○○共
    同冒用王燈傳名義貸款，王燈傳的印章是子○○提供，印章本來放在辰○○那裡
    ，渠因缺乏資金，向子○○說提供一個社員人頭戶，向彰化四信借款，子○○就
    提供王燈傳戶頭云云（見調查站八十四年八月七日筆錄第三頁、八十四年度偵字
    第五四三九號卷第八頁及原審二卷第二七二、三○一頁）、且於本院前審及本院
    審理時自白稱：七十八年底，日豐證卷因無法應付大戶融資額度及客戶積欠墊款
    之虧損，而與子○○共同謀議，由許某提供不知情之人頭王燈傳供伊在彰化四信
    違法貸款；戊○○於彰化四信擔任放款科長已久，對放款手續及條件應知之甚詳
    ，他應該知道以王燈傳名義貸這麼多款項是違規云云（見本院前審一卷第一二九
    頁反面及本院卷第六三、六四頁）；另戊○○於調查站訊問、偵查及原審審理時
   亦自承：子○○利用渠姊夫王燈傳以假質押真貸款方式，向彰化四信冒貸二十二
    億四千萬元，均經過午○○、賴志騰的授權後，指示放款部門的科長、承辦人員
    違法放款，子○○在冒貸前述的二十二億四千萬元時，曾指示要伊協助填寫王燈
    傳的申請書及本票，並向日豐證券的辰○○拿取王燈傳之印章，再到彰化四信找
    午○○，午○○指示伊填載王登傳名義之借款申請書及本票，並視當天缺多少錢
    再向午○○報告，午○○指示放款科，伊就到承辦人員處，開出彰化四信現金支
    出傳票給伊，然後伊就開出丙種墊款的人頭戶現金收入傳票，人頭戶就是葉江興
    、賴達五、子○○等人買賣股票所利用的人頭戶云云（見調查站八十四年七月三
    十一日賴二豐筆錄第六頁，八十四年度偵字第五四三九號卷第三八、三九頁，原
    審一卷第一八二頁及原審二卷第三○二、三○四頁），並經證人王燈傳於調查站
    訊問、偵查及本院前審審理時證述：渠未曾向彰化四信辦理定存擔保貸款，亦未
    在借款申請書及本票上蓋章云云（見八十四年八月八日調查站筆錄第二頁、偵查
    卷第六六頁背面、本院前審四卷第一○七頁背面），及辰○○於調查站訊問、偵
    查、原審審理時證述：當初子○○將王燈傳之印章交由伊保管，係要求伊替其在
    王燈傳帳戶內股票買賣之取款條及交割單蓋章，惟其間戊○○及子○○如需要時
    ，均會前來取走及使用該印章，且子○○跟伊說如果戊○○來拿時可以給他，所
    以戊○○來拿印章時，伊都會拿給他云云（見八十四年八月七日調查站筆錄第二
    頁，八十四年度偵字第五四三九號卷第一七七頁及原審二卷第二四八頁反面），
    且有偽造王燈傳名義之本票五十六張在卷可稽（證物見扣案外放證物），足證被
    告午○○、子○○與戊○○共同偽造王燈傳之借款申請書及本票，而被告子○○
    如僅以王燈傳印章供交割股票用，何以交待辰○○於戊○○要王燈傳印章時將印
    章交予，何以戊○○擅用王燈傳印章貸款而不怕子○○知悉？況且以王燈傳名義
    貸款的時間相當長，金額有八十億之多，午○○、戊○○何以能長期使用王燈傳
    之印章，而子○○竟不知悉？是被告子○○空言否認，辯稱係戊○○盜用王燈傳
    印章辦理貸款，偽造本票云云，不足採信。證人辰○○於本院審理時證稱：戊○
    ○向伊拿王燈傳的印章，只說拿去用而已，不知道是拿去辦理貸款，戊○○沒說
    何人叫他來拿印章云云，顯係事後迴護被告子○○之詞，亦無足採。被告午○○
    、子○○與戊○○利用王燈傳名義辦理貸款，係持偽造之有價證券及偽造之借款
    申請書，向彰化四信辦理貸款，而被告午○○身為彰化四信總經理，卻與歷任放
    款科長及承辦人員共同違背彰化四信辦理貸款應遵守之程序規定並核准貸款，足
    生損害於彰化四信。
  (二)被告午○○、子○○二人於七十八年底決議，由被告子○○提供不知情之人頭王
    燈傳供被告午○○在彰化四信辦理違法貸款，已如前述，被告午○○另指示彰化
    四信歷任放款科長己○○、柯慶桐及承辦員梁秀珍、曾美紅，配合辦理貸款事宜
    ，此業據被告午○○於調查站訊問、原審審理時供承（見調查站八十四年八月七
    日筆錄第三頁背面及原審一卷第一七六頁）在案，且查：
    (1)己○○於調查站訊問、偵查及原審審理時供承：午○○直接指示放款予「王燈
      傳」，由日豐證券戊○○辦理申請及領款手續，伊因若不配合將遭解職之處分
      ，所以遵照午○○的指示放款，伊並曾向梁秀珍表示「王燈傳」的貸款案有公
      債擔保，用以敷衍梁秀珍，實際上並未審核王燈傳借款有無質押品，但於放款
      後，有蓋章在本票上云云（見調查站八十四年八月八日筆錄第二頁，八十四年
      度偵字第五四三九號卷第六五、二七○頁及原審三卷第一七七頁）。
    (2)柯慶桐於調查站訊問、偵查及原審審理時供承：「王燈傳」申請存單質借貸款
      案，係在午○○的壓力下，渠才默許同意放貸，並留下本票，但渠向午○○表
      示渠不願意蓋章，而午○○表示由其負責，渠才沒向理監事會報告，王燈傳貸
      款申請書上蓋的章，是錢貸放出去，渠才蓋的，另渠並向梁秀珍表示，總經理
      午○○要這樣做，伊沒辦法云云（見調查站八十四年八月九日筆錄第二頁，八
      十四年度偵字第五四三九號卷第八四、八五頁及原審二卷第五九頁）。
    (3)梁秀珍於調查站訊問、偵查及原審審理時供承：日豐證券職員戊○○持王燈傳
      的貸款申請書、本票前來彰化四信申請放款，伊詢問當時放款科長己○○，己
      ○○表示此案有公債做為擔保品沒有問題，伊查看公債後，便在申請書、本票
      上蓋章，陳轉給科長己○○處理，先後辦理六十餘筆，直到柯慶桐調任放款科
      長，伊在辦理「王燈傳」申請放款時，柯慶桐表示不願意蓋章負責，但叫伊還
      是遵照總經理指示放款給「王燈傳」，柯慶桐並未告訴伊這是違法的，伊將此
      情況報告午○○，午○○表示他會全權負責云云（見調查站八十四年八月二日
   筆錄第一頁背面、第二頁，八十四年度偵字第五四三九號卷第一三一、一三二
      頁及原審二卷第二六八頁）。
    (4)曾美紅於偵查及原審審理時供承：渠在經辦王燈傳借款申請書，其中五份有蓋
      章，而借款申請書因總經理午○○已蓋章，渠才蓋章，及渠是代理梁秀珍辦理
      「王燈傳」貸款案，且梁秀珍告訴渠有公債在合庫，渠才在申請書上蓋章云云
      （見八十四年度偵字第五四三九號卷第一八六、一八七頁及原審二卷第五九、
      六○、二六七頁）。
    (5)戊○○於調查站訊問、偵查時供述：午○○指示伊以「王傳燈」名義，至彰化
      四信放款科找梁秀珍填寫借款申請書及本票，該科即以現金或具臺灣省合作金
      庫彰化支庫之支票，按伊填寫之貸款金額悉數交付予伊云云（見調查站八十四
      年八月五日筆錄第一頁、第二頁及八十四年度偵字第五四三九號卷第三九頁背
      面）。
    (6)此外，復有扣案之偽造王燈傳貸款申請書七十三張、本票五十六紙在卷可稽（
      見扣案外放證物），己○○、柯慶桐、梁秀珍、曾美紅及戊○○因被告午○○
      、子○○之指示，即辦理申請及核貸，所貸款項由戊○○撥入丙種墊款人頭帳
      戶供客戶融資買賣股票，足生規定於彰化四信。
  (三)被告午○○於七十八間，為支應民間金主臨時抽回資金，填製金額六百萬元、九
    百萬之員工取款條（未填載日期，見調查站八十四年七月三十一日賴二豐筆錄所
    附影本）各一張，向當時彰化四信出納科長己○○挪用現金，除被告午○○調查
    站訊問、偵查、原審、本院前審及本院審理時坦承：日豐證券有向民間融資做為
    丙種墊款的資金，有時金主突然要抽回資金，伊就簽發伊名義的取款條，八十年
    間簽發六百萬元及九百萬元各一張，八十二年間有一千萬元一張，共二千五百萬
    元，將現金或支票交給戊○○，做為償還民間金主；及伊在挪用現金後向癸○○
    表示，伊個人有急用而挪用現金，並交待癸○○拿給庚○○在電腦鍵入一千萬元
    於當天庫存現金表上，讓帳目平衡，在挪用三筆共二千五百萬元款項後，每天庫
    存現金表都要虛增二千五百萬元（見調查站八十四年八月七日筆錄第三頁，八十
    四年度偵字第五四三九號卷第九、二二八頁，原審一卷第三三、一七六、一七七
    頁，本院前審二卷第五六頁背面、第五七頁及本院卷第六三頁）之外，且查：
    (1)己○○確於七十八年間擔任出納科長期間，因被告午○○挪用六百萬元及九百
      萬元，而無法入帳，為掩飾虧空，乃於彰化四信庫存現金明細表上虛增上開款
      項，以使帳目平衡，其後於七十八年十月十六日調任放款科長後，將之移交予
      梁文良等情，已據己○○於偵查及原審審理時供述無異（見八十四年度偵字第
      五四三九號卷第一八四頁及原審二卷第六○、二六九、二七○頁）。
    (2)梁文良於調查站訊問、偵查及原審審理時供述：己○○移交金額六百萬元、九
      百萬元之員工取款條時，有告知道這二張是午○○挪用存款之憑證，要好好保
      管，且渠每日必需做該二筆現金存在之庫存現金明細表，且係午○○指示，後
      來渠將前述取款條交給接任之出納科長楊奕南，並告訴他該取款條是午○○挪
      用現金之憑證，要妥善保管云云（見調查站八十四年八月九日筆錄第二頁，八
      十四年度偵字第五四三九號卷第一八四頁反面及原審二卷第一九四、一九五頁
      ）。
    (3)楊奕交南於調查站訊問、偵查及原審審理時供述：伊接任出納科長時，前任科
      長梁文良交給伊兩張員工存款取款條，金額分別為六百萬元及九百萬元，表示
      該取款條係由午○○取用後留下之憑證，要好好保管，如遇到金檢單位盤點現
      金時，午○○會叫日豐證券的戊○○撥款應付檢查，伊向午○○求證無訛，且
      每天的庫存現金明細表還是要按例虛增該兩項金額云云（見調查站八十四年八
      月八日筆錄第一、二頁，八十四年度偵字第五四三九號卷第六四、一八五頁反
      面及原審二卷第一九五頁）。
    (4)被告癸○○於調查站訊問、偵查、原審及本院前審審理時供述：渠接任出納科
      長時，前任科長楊奕南移交二張員工存款取款條，金額分別為六百萬元及九百
      萬元，表示係由午○○親自簽蓋所取用，渠礙於午○○為總經理係直屬長官，
      怕影響工作及昇遷，只好延續前例照舊辦理；另在八十二年十月間，彰化四信
      日豐收付處職員庚○○開出彰化四信合作金庫一千萬元，渠發現短少現金一千
      萬元，庚○○說午○○叫戊○○來取走，經渠向午○○查證，午○○表示由其
      先行挪用，並填製金額一千萬元之員工取款條，由渠將出納部門的現金入帳，
      每日記載該筆金額於庫存現金明細表云云（見調查站八十四年八月三日筆錄第
      三頁，八十四年度偵字第五四三九號卷第一三四頁反面、第一三五、一八六頁
      ，原審二卷第一九六頁及本院前審二卷第五六頁背面）。
    (5)賴二豐於調查站訊問、偵查及原審審理時供述：前任科長癸○○移交渠三張員
 工存款取款條，金額分別為六萬元、九百萬元及一千萬元，表示係由午○○親
      自簽蓋所取用，給日豐證券主任戊○○從事丙種墊款業務，午○○曾當面向渠
      表示比照以前模式，在現金支出明細表內虛增二千五百萬元，並製作兩份報表
      以應付金檢單位檢查，渠的前手癸○○也是這樣做；並請戊○○配合撥付二千
      五百萬元現金，供彰化四信監事會查帳，渠礙於事實已造成，且午○○為總經
      理係直屬長官，恐影響工作及昇遷，只好配合辦理云云（見調查站八十四年七
      月三十一日筆錄第二頁、八十四年度偵字第五四三九號卷第一○六頁反面及原
      審二卷第一九七頁）。
    (6)庚○○於調查站訊問及本院前審審理時證述：戊○○將一千萬元之傳票及一張
      一千萬元的取款條交給伊處理，午○○交待伊通融，伊就按往例輸入電腦後，
      將該取款條交還戊○○到彰化四信出納科，開立彰化四信合作金庫之支票，癸
      ○○發現後，詢問缺少一千萬元之原因，伊說係戊○○來取走云云（見調查站
      八十四年八月十四筆錄第一頁及本院前審二卷第五六頁）。
    (7)被告午○○等人前後供述，情節相符，其等虛增員工借款，以連續登載不實於
      業務上作成之庫存現金明細表方式，並聯絡戊○○撥款應付金融檢查，均足生
      損害於彰化四信。被告癸○○於本院審理時辯稱，八十二年十月間午○○填製
      一千萬元員工取款條挪用現金，渠均未參與，亦不知情云云，顯係諉責之詞，
      不足採信。被告午○○與己○○、梁文良、楊奕南、被告癸○○、賴二豐分別
      身為彰化四信總經理及歷任出納科長，對於員工不得自挪用彰化四信款項規
      定，應知之甚稔，竟違背規定自挪用，或事後容許被告午○○私自挪用，且
      每日虛增現金庫存表，使帳目平衡，足生損害於彰化四信。
  (四)被告午○○於調查站訊問、偵查、原審及本院審理時已供承，為籌措個人買賣股
    票之資金，冒用未○○名義貸款，且承認五千萬元本票上印章係伊蓋的（見調查
    站八十四年八月七日筆錄第二頁，八十四年度偵字第五四三九號卷第二二七、二
    二八頁，原審卷第三四頁及本院卷第九十六頁背面），且未○○於調查站訊問時
    證稱：提示之彰化四信本票內載之發票人「未○○」，並非伊本人簽署，伊從未
    向彰化四信辦理擔保貸款，伊的印章及存摺交由伊父親保管，伊父親借用伊名義
    向彰化四信辦理擔保貸款，伊均不知情（見調查站八十四年八月四日筆錄）。另
    戊○○於原審及本院審理時供述：午○○冒用未○○名義借款五千萬元，有寫申
    請書及本票，何人所寫渠不知道，係午○○交由渠去辦，因需有公債或存單質押
    才能借，當時午○○有一億元的公債在渠手上，借款申請書上渠有寫附公債，但
    該張申請書現找不到，及沒有通知未○○查證云云（見原審二卷第五八、一六六
    頁及本院卷第九六頁）。又彰化四信職員阮淑芳於調查站訊問、偵查時供述：午
    ○○交給渠一張填註五千萬元正及蓋有「未○○」印章之本票，要渠辦理存單質
    借的放款手續，當時午○○表示有關未○○的貸款申請書、五千萬元的定存單及
    定存質押單均已備妥，渠只要在該五千萬元本票上蓋上渠的工作章及幫忙書寫本
    票發票人的姓名及住址云云（見調查站八十四年八月十四日筆錄第二頁及八十四
    年度偵字第五四三九號卷第一四四頁）。足證係被告午○○請不知情之阮淑芳代
    填寫本票發票人姓名及住址，並將借款申請書及本票交由戊○○辦理貸款。此外
    ，復有偽造未○○名義之本票一張在卷可稽（見調查站八十四年八月一日蔡文彬
    筆錄後所附）。證人未○○於本院審理時翻異前述證稱：伊父親僅告訴伊，伊的
    印章及存摺放他那裡供他存放款使用，伊有答應云云，顯係事後迴護被告午○○
    之詞，委無足採。被告午○○身為彰化四信總經理，竟冒用其女之名義，持偽造
    之有價證券及偽造之私文書向彰化四信辦理貸款，理應遵守彰化四信辦理貸款程
    序之要求，卻違背規定並核准貸款，足生損害於彰化四信。
  (五)綜上，被告三人之犯罪事實，並有日豐證券違法貸款明細表十八張、日豐證券支
    付違法貸款利息收據一百四十三張、偽造王燈傳貸款申請書七十三張、彰化四信
    放款（王燈傳部分）電腦統計表、冒貸款項繳息統計卡、員工存款取款條三張、
    彰化四信庫存現金明細表影本二冊又十七張、偽造王燈傳名義本票五十六張及偽
    造未○○名義本票一張附卷可資佐證，本件事證已臻明確，被告三人所辯為卸責
    之詞，不足採信，犯行均堪認定。
三、核被告午○○、子○○就利用王燈傳名義貸款部分，均係犯刑法第三百四十二條
    第一項之背信罪、第二百零一條第一項之偽造有價證券罪、第二百十六條、第二
    百十條之行使偽造私文書罪，其等有犯意聯絡及推由戊○○偽造有價證券及行使
    偽造私文書之行為分擔，均為共同正犯。被告子○○與戊○○（指利用王燈傳名
    義辦理貸款部分）固非彰化四信之職員，惟與有身分之被告午○○共犯，依刑法
    第三十一條第一項論以背信及行使偽造私文書罪之共犯。被告午○○、子○○與
    戊○○、己○○、柯慶桐、梁秀珍、曾美紅間就背信罪，有犯意聯絡及推由戊○
    ○、己○○、柯慶桐、梁秀珍、曾美紅實施之行為分擔，均為共同正犯。被告午
    ○○、與戊○○、己○○、梁文良、楊奕南、被告癸○○、賴二豐間就利用員工
    取款條挪用現金，所為係犯刑法第三百四十二條第一項及同法第二百十五條之業
    務上文書登載不實罪，彼此共同行為，各有犯意聯絡及行為分擔，均為共同正犯
    。被告午○○利用不知情之阮淑芳犯偽造有價證券及行使偽造文書罪（指利用未
    ○○名義辦理貸款部分），為間接正犯。被告午○○、子○○與戊○○行使偽造
    有價證券之低度行為為偽造有價證券之高度行為所吸收，偽造私文書之低度行為
    為行使偽造私文書之高度行為所吸收，而彼等盜用「王燈傳」之印章係偽造有價
    證券及偽造私文書之部分行為，均不另論罪。另被告午○○盜用其女之印章偽造
    有價證券之部分行為，所犯行使偽造有價證券之行為為偽造有價證券之高度行為
    所吸收，均不另論罪。被告午○○、子○○先後多次與戊○○共犯偽造有價證券
    、背信、行使偽造私文書（指利用王燈傳名義辦理貸款部分），及被告午○○另
    犯之偽造有價證券、背信罪部分（指利用未○○名義辦理貸款部分），均時間緊
    接，犯構成要件相同之罪名，顯係基於概括犯意反覆為之，就連續偽造有價證券
    、背信、行使偽造私文書罪，各以一罪論。被告午○○、子○○與戊○○、己○
    ○、柯慶桐、梁秀珍、曾美紅多次犯行，時間緊接，犯構成要件相同之罪名，顯
    係基於概括犯意反覆為之，應依連續犯，論以一罪。被告午○○與戊○○、己○
    ○、梁文良、楊奕南、癸○○、賴二豐多次犯行，時間緊接，犯構成要件相同之
    罪名，顯係基於概括犯意反覆為之，應依連續犯，論以一罪。被告午○○、子○
    ○與戊○○所犯背信、行使偽造私文書、偽造有價證券三罪間，有方法結果之牽
    連關係，應從一重之偽造有價證券罪處斷。被告午○○與戊○○、己○○、梁文
    良、楊奕南、被告癸○○、賴二豐所犯背信罪及業務上文書登載不實罪，係一行
    為觸犯數罪名，為想像競合犯，應從較重之背信罪處斷（被告午○○與戊○○犯
    此部分背信罪，與利用王燈傳名義辦理貸款所犯之背信罪間，為連續犯）。被告
    午○○冒用其女名義貸款部分，所犯偽造有價證券、行使偽造私文書與背信罪間
    ，有方法結果之牽連關係，應從一重之偽造有價證券罪處斷。
四、原審為科刑之判決，固非無見。惟查，原判決：(一)認被告午○○、子○○利用不
    知情之戊○○向代子○○保管印章並不知情之辰○○取得王燈傳之印章，偽造有
    價證券及行使偽造文書，論以間接正犯；(二)未區分被告午○○、子○○與戊○○
    、己○○、柯慶桐、梁秀珍、曾美紅間所共犯之背信罪，係利用王燈傳名義冒貸
    款項所為，而被告午○○與戊○○、己○○、梁文良、楊奕南、被告癸○○、賴
    二豐間所共犯之背信罪及業務文書登載不實罪，係利用員工取款條冒貸借款所為
    ，逕將上開等人均論以同一背信犯行；(三)誤認被告子○○參與被告午○○與戊○
    ○、己○○、梁文良、楊奕南、被告癸○○、賴二豐，利用員工取款條借款之背
    信罪及業務上文書登載不實罪（理由詳後述）；(四)被告午○○以員工取款條向被
    告癸○○挪用一千萬元之時間是八十二年十月四日，此有附卷之彰化四信庫存現
    金明細表可按（見本院前審四卷第一六五頁），原判決誤為八十年間挪用，且原
    判決沒收偽造之王燈傳本票五十六張（附表一）及未○○名義本票一張（附表四
    ），但於附表並未詳細記載本票之發票日，到期及金額，以上均有未當。檢察官
    上訴意旨，以被告午○○、子○○此部分量刑過輕，被告午○○、子○○、癸○
    ○三人上訴意旨，均否認犯罪，雖均無足取，但原判決此部分既有可議，仍應由
    本院將原判決此部分撤銷改判，午○○及子○○定執行刑亦應併予撤銷，爰審酌
    被告午○○、子○○、癸○○等並無不良前科，素行良好，有本院被告全國前案
    紀錄表在卷可稽，此次係因一時貪圖作丙種墊款，奈因股市崩盤，造成存款擠兌
    風潮，及其影響社會秩序及金融安定及犯罪後態度等一切情狀，分別量處被告午
    ○○、子○○、癸○○如主文第二、三、四項所示之刑，被告癸○○需賴工作維
    生而懾於被告午○○之權威，致觸犯本案犯行，經此審判科刑教訓，當知警惕而
    無再犯之虞，本院認所宣告之刑，以暫不執行為宜，仍宣告緩刑五年，以啟自新
    。扣案附表一之物及附表四之物係偽造之有價證券，不問屬於犯人與否，依刑法
    第二百零五條宣告沒收，至附表二、三之物雖係供犯罪所用之物，然非被告等所
    有，不予宣告沒收。
五、公訴意旨略以：被告子○○與被告午○○共同基於背信之概括犯意，意圖不法之
    利益，由子○○提供其平日買賣股票之人不知情人頭王燈傳供午○○在彰化四信
    辦理違法貸款，自七十八年十一月十六日起，被告午○○、子○○指示戊○○向
    代子○○保管印章並不知情之辰○○取得王燈傳之印章，並由午○○連續指示戊
    ○○偽填王燈傳名義之借款申請書及意圖供行使之用而偽造本票，持向彰化四信
    放款科申辦貸款，及為支應金主臨時抽回資金，被告午○○基於同一背信之概括
    犯意，與歷任出納科長共同違背任務，先由午○○填製金額六百萬元、九百萬元
    及一千萬元之員工取款條（未填載日期，日期不詳）各一張，向出納科挪用現金
    ，作為償還民間金主債務之用，為掩飾上開金額之虧空，歷任出納科長乃依其業
    務登載作成每日製作之彰化四信庫存現金明細表，在其上虛增上開款項以使帳目
    平衡，及彰化四信理監會每半年總監察時，則由戊○○由日豐證券撥付二千五百
    萬元現金，應付監事會查帳等情，因認被告子○○與被告午○○共犯刑法第二百
    十五條之業務上文書登載不實罪云云；惟查，戊○○持偽造王燈傳名義之借款申
    請書及本票，向彰化四信辦理貸款，而貸款作業係放款科長及承辦人員在借款申
    請書及本票上蓋工作章即可，無須另行製作業務上文書為不實登載（見理由欄二
    (二)柯慶桐、梁秀珍及曾美紅之供述，另參見己○○提出彰化四信貸款作業流程，
    附於本院前審二卷第一○二頁）；另被告午○○亦坦承，渠為支應民間金主突然
    抽回資金，而先後填製員工取款條六百萬元、九百萬元及一千萬元各一張，向彰
    化四信出納科挪用現金，並指示歷任出納科長在每日庫存現金明細表上虛增上開
    款項（見理由欄二(三)），並未提及被告子○○有參與決議或犯意聯絡，亦無從歷
    任出納科長之供述得知被告子○○有參與決議或犯意聯絡，此外，復查無其他積
    極證據足以證明被告子○○有公訴人所指此部分背信及業務上文書登載不實犯行
    ，其被訴此部分犯罪，尚屬不能證明。惟公訴人認此部分與上開科刑之背信、行
    使偽造私文書及偽造有價證券部分，有連續或牽連犯裁判上一罪關係，爰不另為
    無罪之諭知。
六、原判決關於被告午○○、子○○所犯違反證券交易法第一百七十五條之罪及違反
    同法第一百七十七條第三款之罪部分，及戊○○、己○○、柯慶桐、梁秀珍、曾
    美紅、梁文良、楊奕南、賴二豐部分，均已確定，不予論列。
七、據上論斷，應依刑事訴訟法第三百六十九條第一項前段、第三百六十四條、第二
    百九十九條第一項前段，刑法第二十八條、第三十一條第一項、第五十六條、第
    二百零一條第一項、第二百十六條、第二百十條、第二百十五條、第三百四十二
    條第一項、第五十五條、第四十七條第一款、第二百零五條，罰金罰鍰提高標準
    條例第一條前段，判決如主文。
本案經檢察官寅○○到庭執行職務。
中      華      民      國     八十九     年      十      月    十一    日
                                   臺灣高等法院臺中分院刑事第一庭
                                         審判長法  官  陳  紀  綱
                                               法  官  蕭  錦  鍾
                                               法  官  陳  登  源
右正本證明與原本無異。
如不服本判決應於收受送達後十日內向本院提出上訴書狀，其未述上訴之理由者並
得於提起上訴後十日內向本院補提理由書（均須按他造當事人之人數附繕本）。
                                               書記官  林  桂  鳳
中      華      民      國     八十九     年      十      月    十六    日
附錄論罪科刑主要法條
刑法第二百零一條第一項：
意圖供行使之用，而偽造、變造公債票、公司股票或其他有價證券者，處三年以上十
年以下有期徒刑，得併科三千元以下罰金。
刑法第三百四十二條第一項：
為他人處理事務，意圖為自己或第三人不法之利益或損害本人之利益，而為違背其任
務之行為，致生損害於本人之財產或其他利益者，處五年以下有期徒刑、拘役或科或
併科一千元以下罰金。
附表壹：
偽造王燈傳本票五十六張。
發票日  到期日  金              額
10.  4.11.  四千二百萬元
11.6.  5.6.  一億一千萬元
11.13.  5.13.  四千萬元
11.14.  12.  八千六百萬元
11.14.  5.14.  一千八百八十七萬元
11.16.  5.16.  九千萬元
11.20.  5.20.  五千八百萬元
11.  5.  六千四百萬元
11.  5.  四千二百萬元
11.  5.  三千萬元
12.1.  6.1.  八千三百萬元
12.4.  6.4.  五千四百萬元
12.10.  6.10.  一千七百萬元
2.8.  8.8.  一千八百萬元
12.  6.  二千七百萬元
2.9.  8.9.  八千七百萬元
2.  8.  四千萬元
2.  8.  一千七百萬元
2.  8.  八千萬元
2.  8.  二千九百萬元
3.2.  9.2.  三千萬元
3.19.  9.19.  六千萬元
3.  3.  二千四百萬元
3.  9.  四千萬元
4.8.  10.8.  四千萬元
4.9.  6.9.  三千六百萬元
4.20.  10.20.  四千四百萬元
4.  10.  二千二百萬元
4.  10.  五千八百萬元
4.  10.  三千一百萬元
5.6.  11.6.  二千二百萬元
5.13.  11.13.  五千九百萬元
5.20.  11.20.  四千萬元
5.  11.  三千萬元
5.  11.  五千五百萬元
5.  11.  四千六百萬元
6.7.  12.7.  三千三百萬元
6.20.  12.20.  二千二百萬元
6.  12.  二千九百萬元
7.2.  7.2.  二千二百萬元
6.  12.  三千二百萬元
7.12.  2.12.  一千八百萬元
7.20.  2.20.  一千二百萬元
7.  1.  三千三百萬元
7.  1.  二千五百萬元
8.1.  2.1.  一千一百萬元
8.  8.  二千五百萬元
8.  8.  二千三百萬元
9.7.  9.7.  一千五百萬元
10.9.  4.9.  一千一百萬元
9.  3.  三千五百萬元
10.  4.  二千四百萬元
11.13.  5.13.  一千三百萬元
11.  5.  三千九百萬元
8.  2.  七千五百萬元
10.  4.  八千萬元
附表貳：
一、偽造王燈傳貸款申請書七十三張。
二、彰化四信放款（王燈傳部分）電腦統計表。
三、冒貸款項繳息統計卡。
附表：
一、員工存款取款條三張。
二、彰化四信庫存現金明細表影本二冊十七張。
附表肆：
未○○名義發票日七十八年十月十六日，七十九年四月十六日期，面額五千萬元本票
一張。
                                                                        Ｄ


司法院資訊處製作；財團法人民間司法改革基金會備份。
